<!DOCTYPE HTML PUBLIC "-//IETF//DTD HTML//EN">
<html>

<head>
<meta http-equiv="Content-Type"
content="text/html; charset=iso-8859-1">
<meta name="GENERATOR" content="Microsoft FrontPage 2.0">
<title>A Practical Grammar of the Pali Language - Chapter 3</title>
</head>

<body bgcolor="#FFFFFF">

<p align="center"><font size="4"><strong>A
Practical Grammar of the P&#257;li Language<br>
Chapter 3</strong></font></p>

<p><font color="#FF0000" size="4"><strong>Assimilation</strong></font></p>

<p><font size="3"><strong>51.</strong> The matter
included in this chapter should perhaps have come under the head
of &quot;sandhi&quot; for assimilation is nothing but changes
that occur for the sake of euphony.</font></p>

<p><font size="3">I have remarked that, although
the rules of sandhi, as explained in the preceding chapter, are
readily understood and applied by the young students, the laws of
assimilation puzzle them not a little, and retard their reading
much more than is necessary. The difficulty thus experienced
arises from their ignorance of Sanskrit, without at least a
slight knowledge of which, the study of P&#257;li becomes
sensibly more difficult.</font></p>

<p><font size="3">In the following paragraphs, I
shall try and explain as succinctly and as clearly as possible,
the rules of assimilation. The student cannot be too much
recommended to study thoroughly this chapter and to refer to it
constantly in the course of his studies.</font></p>

<p><font size="3"><strong>52.</strong>
Assimilation is the blending into one of two consonantal sounds.
It involves the change of one sound to another of the same
series, but sometimes also to a sound of another series. (See
chart at end of para 6).</font></p>

<p><font size="3"><strong>53.</strong>
Assimilation is of two kinds:<br>
(i) The initial consonant is assimilated to the final consonant
of the preceding word. This is called Progressive Assimilation.<br>
(ii) The final consonant of the preceding word is assimilated to
the initial consonant of the word that follows. This is called
Regressive Assimilation.</font></p>

<p><font color="#FF0000" size="3"><strong>I.
Progressive Assimilation<br>
</strong></font><font size="3">(a) &#8730;lag (to
cling) + na = lagna = lagga (clung).<br>
(b) &#8730;budh (to know) + ta = budhta = buddha (known).</font></p>

<p><font size="3">It will be remarked that in
example (a) the n (dental) has been assimilated to the g which
belongs to another series (gutteral).</font></p>

<p><font size="3">In (b), the t, become d,
assimilates to the preceding dh, both being sounds of the same
series (dentals).</font></p>

<p><font color="#FF0000" size="3"><strong>II.
Regressive Assimilation</strong></font><font size="3"><br>
(a) &#8730;lip (to smear) + ta = lipta = litta (smeared).<br>
(b) &#8730;dam (to subdue) + ta = damta = danta (subdued).</font></p>

<p><font size="3">In these two examples, p in
(a), is assimilated to initial t and passes to another series of
sounds.</font></p>

<p><font size="3">In (b), m likewise passing to
another series, assimilates itself to t and becomes n.</font></p>

<p><font color="#0000FF" size="3"><strong>General
Rules of Assimilation</strong></font></p>

<p><font size="3"><strong>54.</strong>
Assimilation takes place mostly in the formation of the Passive
Voice, the Passive Perfect Participle, the base of verbs of the
third conjugation, of the Infinitive, Gerund, the Potential
Passive Participle and in the formation of the Desiderative; also
under the influence of certain suffixes in the derivation of
words.</font></p>

<p><font size="3"><strong>55.</strong> In
P&#257;li, regressive Assimilation is the more common.</font></p>

<p><font size="3"><strong>56.</strong> When a
mute meets with an initial mute (non-nasal), there is regressive
assimilation generally, that is the first consonant is
assimilated to the second:<br>
(i) sak + ta = sakta = satta.<br>
(ii) sak + thi = sakthi = satthi.</font></p>

<p><font size="3"><strong>57.</strong> A gutteral
assimilates the following dental:<br>
(i) lag + na = lagna = lagga.<br>
(ii) sak + no = sakno = sakko + ti = sakkoti.</font></p>

<p><font size="3"><strong>58.</strong> A gutteral
assimilates a final dental:<br>
(i) ud + kam&#257;peti = ukkam&#257;peti.<br>
(ii) tad + karo = takkaro.<br>
(iii) ud + gacchati = uggacchati.</font></p>

<p><font size="3"><strong>59.</strong> A final
palatal</font><font color="#FF0000" size="3">*</font><font
size="3"> being followed by a dental surd or
sonore, assimilates it into a lingual:<br>
(i) &#8730;maj + ta = ma&#7789;&#7789;ha or ma&#7789;&#7789;a.<br>
(ii) &#8730;pucch + ta = pu&#7789;&#7789;ha.<br>
(iii) &#8730;icch + ta = i&#7789;&#7789;ha.</font></p>

<p><font size="3">(a) j however sometimes is
assimilated to the following t:<br>
(iv) &#8730;bhuj + ta = bhutta.</font></p>

<p><font size="3">(b) c also becomes assimilated
to t:<br>
(v) &#8730;muc + ta = mutta.</font></p>

<p><font color="#FF0000" size="3">*</font><font
size="3">To better understand these changes, the
student ought to bear in mind that no word can end in a palatal
nor in h, because these letters are not primitive letters the
palatals have sprung into existence from the contact of gutteral
consonants with certain vowels; and h represents an old gh and is
the aspirate of j; the original gutterals, therefore, reappear at
the end of words either pure or transformed into a lingual, and
then assimilate or are assimilated by the following dental. For
instance:<br>
&#8730;pucch = pu&#7789;h + ta = pu&#7789;&#7789;ha, but, &#8730;muc = muk + ta = mukta =
mutta;<br>
&#8730;bhuj = bhuk + ta = bhukta = bhutta;<br>
again, &#8730;maj = ma&#7789; (&#7789; = Sansk. s) + ta = ma&#7789;&#7789;a.<br>
In Sansk., &#8730;m¨j + ta = mrsta = P&#257;li: ma&#7789;&#7789;a.</font></p>

<p><font size="3"><strong>60.</strong> But an
initial palatal assimilates a final dental in palatal:<br>
ud + cinati = uccinati.<br>
ud + ched&#299; = ucched&#299;.<br>
ud + jala = ujjala.<br>
ud + jh&#257;yati = ujjh&#257;yati.</font></p>

<p><font size="3"><strong>61.</strong> A final
lingual assimilates a following surd dental, (t): &#8730;ku&#7789;&#7789; + ta =
ku&#7789;&#7789;ha.</font></p>

<p><font size="3"><strong>62.</strong> A final
dental is assimilated to the following consonant:<br>
(i) ud + ga&#7751;h&#257;ti = ugga&#7751;h&#257;ti.<br>
(ii) ud + khipati = ukkhipati.<br>
(iii) ud + chindati = ucchindati.<br>
(iv) ud + jh&#257;yati = ujjh&#257;yati.<br>
(v) ud + s&#257;ha = uss&#257;ha.<br>
(vi) ud + ti&#7751;&#7751;a = utti&#7751;&#7751;a.<br>
(vii) ud + loketi = ulloketi.</font></p>

<p><font size="3"><strong>63.</strong> When
initial t, follows a sonant aspirate, the assimilation is
progressive: the final sonant aspirate loses its aspiration, the
following t (surd) becomes sonant, viz; d, and taking the
aspiration which the final sonant has lost, becomes dh.</font></p>

<p><font color="#0000FF" size="3"><u>Examples</u></font></p>

<p><font size="3">&#8730;rudh + ta = rudh + da = rud +
dha = ruddha.</font></p>

<p><font size="3">Remark. In the case of final
bh, initial t having become dh, regressive assimilation takes
place;<br>
&#8730;labh + ta = labh + d = lab + dha = laddha.</font></p>

<p><font size="3"><strong>64.</strong> Before an
initial dental surd, a gutteral or a labial surd unaspirate is
generally assimilated:<br>
(i) tap + ta = tapta = tatta.<br>
(ii) sak + ta = sakta = satta.<br>
(iii) sakt + hi = sakthi = satthi.<br>
(iv) kam + ta = kamta = kanta.</font></p>

<p><font size="3"><strong>65</strong>. An initial
labial generally assimilates a preceding dental surd or sonant
unaspirate:<br>
(i) tad + purisa = tappurisa.<br>
(ii) ud + bhijjati = ubbhijjati.<br>
(iii) ud + pajjati = uppajjati.<br>
(iv) ud + majjati = ummajjati.</font></p>

<p><font size="3"><strong>66.</strong> A final
labial may assimilate an initial nasal: p&#257;p + no + ti =
p&#257;pno + ti = pappoti</font></p>

<p><font color="#0000FF" size="3"><strong>Assimilation
of Nasals</strong></font></p>

<p><font size="3"><strong>67.</strong> Final m
before t is assimilated: &#8730;gam + tv&#257; = gamtv&#257; =
gantv&#257;.</font></p>

<p><font size="3"><strong>68.</strong> The group
sm is preserved: tasmi&#7747;, bhasm&#257;, asm&#257;, usm&#257;.</font></p>

<p><font size="3"><strong>69.</strong> An initial
nasal assimilates a preceding dental: ud + magga = un + magga =
ummagga.</font></p>

<p><font size="3">Remark. Here final d, being
before a nasal, is first changed to the nasal of its class, that
is n, and this n (dental) is then assimilated to m (labial). So
for gantv&#257; in (67).<br>
(i) ud + nadati = unnadati.<br>
(ii) &#8730;chid + na = chinna.</font></p>

<p><font color="#0000FF" size="3"><strong>Assimilation
of Y</strong></font></p>

<p><font size="3"><strong>70.</strong> y is
regularly assimilated to the preceding consonant by Progressive
Assimilation.</font></p>

<p><font size="3"><strong>71.</strong> The
assimilation of y takes place principally in the Passive Voice in
the formation of verbal bases of the 3rd conjugation, of some
gerunds and of numerous derived nouns.<br>
(i) &#8730;gam + ya = gamya = gamma.<br>
(ii) &#8730;pac + ya = pacya = pacca.<br>
(iii) &#8730;mad + ya = madya = majja.<br>
(iv) &#8730;bha&#7751; + ya = bhanya = bha&#241;&#241;a.<br>
(v) &#8730;div + ya = divva = dibba.<br>
(vi) &#8730;kh&#257;d + ya = kh&#257;dya = khajja (34).<br>
(vii) &#8730;khan + ya = khanya = kha&#241;&#241;a.</font></p>

<p><font size="3"><strong>72.</strong> This rule
holds good also in the middle of a compound word: final i having
become y by Rule 27 (i) (a), is assimilated to the preceding,
consonant, and the following word is joined on to form a
compound.</font></p>

<p><font color="#0000FF" size="3"><u>Examples</u></font></p>

<p><font size="3">(i) pali</font><font
color="#FF0000" size="3">*</font><font size="3"> + a&#7749;ko = paly a&#7749;kso = palla&#7749;ko.<br>
(ii) vipali</font><font color="#FF0000" size="3">*</font><font
size="3"> + &#257;so = vipaly &#257;so =
vipall&#257;so.<br>
(iii) vipali + attha&#7747; = vipaly attha&#7747; = vipallattha&#7747;.<br>
(iv) api + ekacce = apy ekacce = appekacce.<br>
(v) api + ekad&#257; = apy ekad&#257; = appekad&#257;.<br>
(vi) abhi + uggacchati = abhy uggacchati = abbhuggacchati.<br>
(vii) abhi + okira&#7751;a&#7747; = abhy okira&#7751;a&#7747; = abbhokira&#7751;a&#7747;.<br>
(viii) abhi + a&#241;jana&#7747; = abhy a&#241;jana&#7747; =
abbha&#241;jana&#7747;.<br>
(ix) &#257;ni + &#257;yo = &#257;nv &#257;yo =
a&#241;&#241;&#257;yo. (34, 35)</font></p>

<p><font color="#FF0000" size="3">*</font><font
size="3">The preposition pari, is often changed
into pali.</font></p>

<p><font size="3"><strong>73.</strong> By far the
most common changes occurring through the assimilation of y
(final as in the above examples) or of y (initial as in 71), take
place when the dental surd unaspirate t or the dental sonore
aspirate or unaspirate d, dh, precedes. To state the rule
shortly:</font></p>

<p><font size="3"><strong>74.</strong> (i) final
ti + any dissimilar vowel becomes cc + that vowel.<br>
(ii) final dhi + any dissimilar vowel becomes jjh + that vowel.<br>
(iii) final di + any dissimilar vowel becomes jj + that vowel.<br>
(iv) final t + y = cc.<br>
(v) final d + y = jj.<br>
(vi) final dh + y = jjh.</font></p>

<p><font color="#0000FF" size="3"><u>Examples</u></font></p>

<p><font size="3">(i) ati + anta&#7747; = aty anta&#7747; =
accanta&#7747;.<br>
(ii) pati + ayo = paty ayo = paccayo.<br>
(iii) pati + eti = paty eti = pacceti.<br>
(iv) iti + assa = ity assa = iccassa.<br>
(v) iti + &#257;di = ity &#257;di = icc&#257;di.<br>
(vi) j&#257;ti + andho = j&#257;ty andho = jaccandho. (34, 35)<br>
(vii) adhi + &#257;gamo = adhy &#257;gamo = ajjh&#257;gamo.<br>
(viii) adhi + og&#257;hitv&#257; = adhy og&#257;hitv&#257; =
ajjhog&#257;hitv&#257;.<br>
(ix) adhi + upagato = adhy upagato = ajjhupagato.<br>
(x) adhi + eti = adhy eti = ajjheti.<br>
(xi) nad&#299; + &#257; = nady &#257; = najj&#257;.<br>
(xii) yadi + eva&#7747; = yady eva&#7747; = yajjeva&#7747;.<br>
(xiii) sat + ya = satya = sacca.<br>
(xiv) pa&#7751;&#7693;ita + ya = pa&#7751;&#7693;itya = pa&#7751;&#7693;icca.<br>
(xv) &#8730;mad + ya = madya = majja.<br>
(xvi) &#8730;vad + ya = vadya = vajja.<br>
(xvii) &#8730;rudh + ya = rudhya = rujjha.</font></p>

<p><font size="3"><strong>75.</strong> Final th +
y = cch: tath + ya = tathya = taccha.</font></p>

<p><font size="3"><strong>76.</strong> A final
sibilant may assimilate a following y:<br>
(i) &#8730;pas + ya = pasya = passa.<br>
(ii) &#8730;dis + ya = disya = dissa.</font></p>

<p><font size="3"><strong>77.</strong> v + y
becomes bb:<br>
(i) &#8730;div + ya = divya = dibba.<br>
(ii) &#8730;siv + ya = sivya = sibba.</font></p>

<p><font size="3">Remarks. At the beginning of a
word, however, the y (the semi-vowel of i) is retained, and v, is
changed to b:<br>
(i) vi + &#257;kara&#7751;a&#7747; = vy&#257;kara&#7751;a&#7747; = by&#257;kara&#7751;a&#7747;.<br>
(ii) vi + a&#241;jana&#7747; = vya&#241;jana&#7747; = bya&#241;jana&#7747;.</font></p>

<p><font size="3"><strong>78.</strong> When y
follows h, metathesis, the transposition of letters, takes place:<br>
(i) &#8730;sah + ya = sahya, and by metathesis = sayha.<br>
(ii) &#8730;guh + ya = guhya = guyha.</font></p>

<p><font size="3"><strong>79.</strong> Initial y,
may assimilate a final dental, non-nasal:<br>
(i) ud + yu&#241;jati = uyyu&#241;jati.<br>
(ii) ud + y&#257;ti = uyy&#257;ti.<br>
(iii) ud + y&#257;na = uyy&#257;na.</font></p>

<p><font color="#0000FF" size="3"><strong>Assimilation
of R</strong></font></p>

<p><font size="3"><strong>80.</strong> Final r is
often assimilated to a following mute:<br>
(i) &#8730;kar + tabba = kattabba.<br>
(ii) &#8730;kar + t&#257; = katt&#257;.<br>
(iii) &#8730;kar + ya = kayya.<br>
(iv) &#8730;dhar + ma = dhamma.</font></p>

<p><font size="3"><strong>81.</strong> Very often
too, final r is dropped:<br>
(i) &#8730;mar + ta = mata.<br>
(ii) &#8730;kar + ta = kata.</font></p>

<p><font size="3"><strong>82.</strong> Sometimes,
r having been dropped, the vowel a before it, is lengthened:<br>
(i) &#8730;kar + tabba = k&#257;tabba.<br>
(ii) &#8730;kar + tu&#7747; = k&#257;tu&#7747;.</font></p>

<p><font size="3"><strong>83.</strong> r followed
by n, lingualizes the n, and then becomes assimilated to it:<br>
&#8730;car + na = car&#7751;a = ci&#7751;&#7751;a.</font></p>

<p><font size="3">The student will understand the
insertion of i when reading the chapter on Passive Perfect
Participles.</font></p>

<p><font size="3"><strong>84.</strong> Final r
may be assimilated to a following l:<br>
dur (=du) + labho = dullabho.</font></p>

<p><font color="#0000FF" size="3"><strong>Assimilation
of S</strong></font></p>

<p><font size="3"><strong>85.</strong> s (or sa)
is assimilated by the preceding consonant, having first been
transformed into a gutteral or a palatal.</font></p>

<p><font size="3"><strong>86.</strong> Final j +
sa = kkha:<br>
(i) titij + sa = titikkha.<br>
(ii) bubhuj + sa = bubhukkha.</font></p>

<p><font size="3"><strong>87.</strong> Final p +
sa = ccha:<br>
jigup + sa = jiguccha.</font></p>

<p><font size="3"><strong>88.</strong> Final t +
sa = cch:<br>
tikit + sa = tikiccha.</font></p>

<p><font size="3"><strong>89.</strong> Final s +
sa = ccha:<br>
jighas + sa = jighaccha.</font></p>

<p><font size="3"><strong>90.</strong> Final s
assimilates a following y:<br>
&#8730;nas + ya = nassa. (See para 76).</font></p>

<p><font size="3"><strong>91.</strong> But
sometimes the combination remains unchanged:<br>
alasa + ya = &#257;lasya.</font></p>

<p><font size="3"><strong>92.</strong> Final s,
assimilates an initial t into a lingual:<br>
(i) &#8730;kas + ta = ka&#7789;&#7789;ha.<br>
(ii) &#8730;kilis + ta = kili&#7789;&#7789;ha.<br>
(iii) &#8730;das + ta = da&#7789;&#7789;ha.</font></p>

<p><font size="3"><strong>93.</strong> Initial s
assimilates a preceding dental:<br>
(i) ud (or ut) + s&#257;ha = uss&#257;ha.<br>
(ii) ud (or ut) + suka = ussuka.</font></p>

<p><font size="3"><strong>94.</strong> Pretty
often, s + t = t:<br>
&#8730;jhas + ta = jhatta.</font></p>

<p><font size="3"><strong>95.</strong> Sometimes
too, s + t = tth:<br>
&#8730;vas + ta = vuttha.</font></p>

<p><font color="#0000FF" size="3"><strong>Assimilation
of H</strong></font></p>

<p><font size="3"><strong>96.</strong> Initial h
sometimes is changed to the mute aspirate of the class of the
preceding final consonant:<br>
(i) ud + harati = uddharati.<br>
(ii) ud + hara&#7751;a = uddhara&#7751;a.<br>
(iii) ud + hata (&#8730;han) = uddhata.</font></p>

<p><font size="3"><strong>97.</strong> When final
h is followed by a nasal, the group generally undergoes
metathesis (see 78, note):<br>
&#8730;gah + &#7751;a = gah&#7751;a = ga&#7751;ha.</font></p>

<p><font size="3"><strong>98.</strong> Metathesis
also occurs in the groups hy and hv:<br>
(i) mahya&#7747; becomes mayha&#7747;.<br>
(ii) oruh + ya becomes oruyha.<br>
(iii) jihv&#257; becomes jivh&#257;.</font></p>

<p><font size="3">Remarks. Very seldom, h is
assimilated to the following y, leh + ya = leyya.</font></p>

<p><font size="3"><strong>99.</strong> h is
sometimes changed to gh; (</font><font color="#FF0000" size="3">*</font><font size="3">)
principally in the root han, to kill.</font></p>

<p><font size="3">hanati, to kill, or gha&#7789;eti,
to kill.<br>
gha&#241;&#241;a, killing, from &#8730;han (han or ghan + ya =
gha&#241;&#241;a).<br>
ghammati, to go = hammati, to go.</font></p>

<p><font color="#FF0000" size="3">*</font><font
size="3">It must be remembered that h is the
aspirate of j, since it now represents an ancient gh (59, note),
and therefore, in euphony, it is treated exactly as j, that is to
say when final it becomes sometimes k and sometimes t. The above
rules, which may seem arbitrary are familiar to the Sanskritist.</font></p>

<p><font size="3"><strong>100.</strong> Final h +
t becomes generally ddha:<br>
&#8730;duh + ta = duddha.</font></p>

<p><font size="3"><strong>101.</strong> Sometimes
also h + t = dh:<br>
&#8730;lih + tu&#7747; = ledhu&#7747;.<br>
(For the change of i to e see &quot;Strengthening&quot;)</font></p>

<p><font size="3"><strong>102.</strong> It has
been said above (7) that &#7735; is very often interchangeable with
&#7693;; when the &#7693; is aspirate viz, &#7693;h, its substitute also becomes
aspirate, viz., &#7735;h.</font></p>

<p><font size="3">Now, according to para (101),
we have seen that h + t becomes &#7693;h; for this &#7693;h may be
substituted &#7735;h, so that we have the following form:<br>
&#8730;muh + ta = m&#363;&#7693;ha = m&#363;&#7735;ha.<br>
&#8730;ruh + ta = r&#363;&#7693;ha = r&#363;&#7735;ha.</font></p>
</body>
</html>
